【裁判字號】    94,訴,509
【裁判日期】    950207
【裁判案由】    公共危險
【裁判全文】
臺灣屏東地方法院刑事判決               94年度訴字第509號
公  訴  人  臺灣屏東地方法院檢察署檢察官
被      告  乙○○
指定辯護人  本院公設辯護人  丁○○
上列被告因公共危險案件，經檢察官提起公訴（94年度偵字第22
04號），本院判決如下：
    主    文
乙○○放火燒燬現供人使用之住宅，處有期徒刑年玖月。
    事    實
一、乙○○之智力程度為邊緣性智商（其智商75，低於一般人平
    均水準之下限值，然尚未達智能不足之標準），且因長期吸
    食毒品安非他命傷及中樞神經，誘發思考不符現實，對他人
    的疑心重，害怕他人對其不利，感到焦慮、恐懼、甚至因此
    有自殘之行為及自殺意念等精神分裂症狀，雖能獨自生活，
    但上開症狀已影響日常生活運作，其現實判斷能力與注意力
    集中程度亦明顯有受損情形，對於外界事物之知覺理會及判
    斷作用，顯較普通人之平均程度低，為精神耗弱之人。民國
    94 年2月25日夜間11時30分許，乙○○因一時心情不佳，竟
    基於放火燒燬現供其使用住宅之犯意，在其所居住、位於屏
    東縣鹽埔鄉○○村○○路9 號旁之鐵皮屋內，持打火機（未
    據扣案）點燃屋內西南側之木造壁櫥附近之不明物品，使該
    木造壁櫥、桌椅等裝潢擺設迅速起火燃燒，雖經屏東縣消防
    局隊員據報到場，並於翌日0 時撲滅火勢，然仍將屋內牆壁
    、屋頂大片燻黑，原有之裝潢、擺設及隔間均不復存在，殘
    存之鐵質角架亦均嚴重碳化至焦黑程度，使該鐵皮屋之主要
    效用完全喪失而燒燬。
二、案經屏東縣警察局里港分局報告臺灣屏東地方法院檢察署檢
    察官偵查起訴。
    理    由
壹、被告警詢供述之證據能力：
一、按刑事訴訟法第156 條第1 項規定，被告之自白，須非出於
    強暴、脅迫、利誘、詐欺、疲勞訊問、違法羈押或其他不正
    之方法，且與事實相符者，始得為證據。所謂強暴、脅迫、
    利誘等不正方法之訊問，客觀上仍須足使被告之生理或心理
    受有恐懼、壓迫，以致壓抑其自由陳述之任意性，始足當之
    。又訊問被告，應全程連續錄音；必要時，並應全程連續錄
    影。但有急迫情況且經記明筆錄者，不在此限。筆錄內所載
    之被告陳述與錄音或錄影之內容不符者，除有前項但書情形
    外，其不符之部分，不得作為證據，刑事訴訟法第100 條之
    1 第1 項、第2 項定有明文。另除法律另有規定外，實施刑
    事訴訟程序之公務員因違背法定程序取得之證據，其有無證
    據能力之認定，應審酌人權保障及公共利益之均衡維護，刑
    事訴訟法第158 條之4 亦有明文。
二、被告辯稱：當時於警詢中，係警察要求伊承認有持打火機點
    火燒衣服引燃火勢等語（見本院卷第80頁）；辯護意旨則謂
    ：本件經勘驗警詢錄音帶結果，被告警詢筆錄所載內容顯與
    錄音內容不符，且錄音過程有中斷情形，依刑事訴訟法第10
    0 條之1 第1 項、第2 項規定，其警詢供述應無證據能力等
    語（見本院卷第178 至179 頁）。
三、經查：
  (一)被告於本院審理中供稱：伊於警詢時並未遭員警毆打，且員
    警有提供便當予伊食用，尚有請伊抽菸，而員警謝漢德於詢
    問時，態度還好，沒有很兇等語在卷（見本院卷第112 頁反
    面），且證人即負責警詢之員警謝漢德於本院審理中證稱：
    伊並未逼迫被告承認放火等語（見本院卷第107 頁），復經
    本院於準備程序中當庭勘驗被告之警詢錄音帶，並就問答情
    形逐字紀錄（見本院卷第85至86頁譯文），再經與警卷所附
    之警詢筆錄所載內容（見警卷第3 至4 頁）互核比較結果，
    認該次詢問實際上係以一問一答方式為之，至警詢筆錄之內
    容，則係員警將整體問答所得結果，以前後連貫之文義記載
    。被告於員警提問時，固均以較簡短之字句回答，然語氣自
    然，態度平和輕鬆，猶對行為之動機及事後處置等細節應答
    如流，雖其供述內容多有不甚合於邏輯常理之處，然應係其
    智能較低且有精神耗弱情形所使然（詳見後述精神鑑定結果
    ），然此一表現，猶更顯示其自由意志並未受外力之不當干
    預及影響，故依被告、證人上開所述，佐以本件勘驗結果通
    體觀察，堪認被告之警詢供述，尚非由員警施以強暴、脅迫
    、利誘、詐欺、疲勞訊問等不正方法所得，應具有任意性。
  (二)又警卷所附之警詢筆錄，雖有被告供承係持打火機「點燃衣
    服」之記載（見警卷第4 頁），且證人戊○○○○亦證稱：
    被告確有如此供述等語（見本院卷第108 頁反面），然依本
    院勘驗所得之警詢譯文以觀，被告固有供稱係持打火機放火
    ，然究係持打火機點燃何種物品引發火勢乙節，則隻字未提
    （見本院卷第85至86頁），故警詢筆錄該部分記載，顯與錄
    音之內容不符，而證人謝漢德亦證稱：伊不知為何錄音內容
    無該段陳述等語明確（見本院卷第108 頁反面），是本院勘
    驗所得之警詢錄音內容，既與警詢筆錄所載略有不符，參照
    前揭刑事訴訟法第100 條之1 第2 項規定，本院自應依勘驗
    所得之逐字譯文內容，作為認定被告警詢供述情節之依據。
  (三)再依本院上開勘驗結果所示，該次警詢之錄音過程，曾有一
    次中斷情形（見本院卷第83頁），且證人謝漢德證稱：伊不
    記得警詢中係因何急迫情況導致錄音中斷等語（見本院卷第
    107頁反面、第108頁反面），堪認員警於警詢過程中，因未
    嚴守前揭連續錄音之規定，其程序固有瑕疵，然觀諸錄音中
    斷處之前後文意，被告供述並未出現劇烈轉折（如原係堅詞
    否認犯罪，嗣後後則一概坦承），此後亦未呈現足以動搖事
    實認定結果之關鍵情節，堪認該程序之違反應非出於員警之
    惡意，參酌前揭刑事訴訟法第158條之4規定，本院斟酌該項
    疏失，尚無礙於被告之人權保障，復兼衡國家訴追犯罪之公
    共利益，仍認被告之警詢供述，具有證據能力。
貳、事實認定與論罪科刑：
一、訊據被告矢口否認有放火燒燬上開房屋之犯行，辯稱：因該
    房屋並未申請供電，故伊平日均以點蠟燭之方式提供照明，
    當天伊係將蠟燭點燃後放在屋內鐵桌上，然嗣後蠟燭不慎傾
    倒，掉落至一旁裝有AB膠的鐵桶內，因而燃燒起火，伊並非
    故意縱火云云。惟查：
  (一)屏東縣鹽埔鄉○○村○○路9 號旁之鐵皮屋（無獨立之門牌
    號碼），係由被告父親丙○○僱工建造，平日則由被告居住
    其內乙節，業據被告供承、證人丙○○證稱在卷。又上開房
    屋於94年2 月25日夜間11時30分許起火燃燒，嗣經屏東縣消
    防局隊員據報到場撲滅火勢，復進行火場勘查及火災原因調
    查，製有火災調查報告書在卷足佐（見警卷第11至35頁）。
  (二)關於本件火災之起火處為何一節，經屏東縣消防局隊員甲○○於火災現場勘查後，認：該鐵皮屋走廊北側木造隔間牆
    壁碳化、燒失，僅剩角架殘留於牆壁上，且牆壁西側角架碳
    化程度較東側嚴重，走廊南側牆壁上半部煙燻程度較下半部
    嚴重，且放置於南側牆壁下之物品僅上半部受輕微波及，並
    未碳化、燒失，顯示火勢由走廊上半部向下半部延燒。又
    鐵皮屋房間內均為木造裝潢材料，受燒後大部分均碳化、燒
    失，房間天花板上方鐵架南側彎曲程度較北側嚴重，顯示火
    勢係由南側向北側延燒；另東西側木造牆壁均已碳化、燒
    失，但比較兩側牆壁受燒後情形，西側殘餘角架碳化面凹凸
    程度、溝痕深度及幅度較東側嚴重，北側靠東邊木門上半部
    碳化、燒失較下半部嚴重，顯示火勢由西側向東側延燒；
    再依居住於鐵皮屋旁即中華路9 號且目擊火勢延燒之被告親
    戚魏冠茹（即警卷第33頁照片所示女子，其身分業經被告父
    親丙○○當庭確認無誤，見本院卷第112 頁）所描述之起火
    位置，亦與上述火流燃燒路徑吻合，是綜合上開各節，研判
    本件火災之起火處，應為房間南側靠西邊之木櫃處（見警卷
    第20頁勘查紀錄、第24至34頁之火災現場平面圖及相對應之
    現場照片）。
  (三)被告於警詢中已坦承：伊係持打火機點火引發火勢等語（見
    本院卷第85頁譯文），且證人丙○○證稱：該鐵皮屋西側位
    置，原係有伊用木板自行釘製供擺放電視、雜物之壁櫥，壁
    櫥旁有木桌、木椅等擺設等語明確（見本院卷第105 頁反面
    ），復依證人屏東縣消防局隊員甲○○於本院證述、及其於
    火災調查報告書中對起火原因之研判，認經勘查火場結果，
    起火處附近並未發現有電源線經過，亦無煙蒂殘留，復無鈉
    、鉀元素等自然發火物及其盛裝之容器留存，故排除上述因
    素後，認本件起火原因以非促燃劑之人為點燃明火（即足以
    引發火勢燃燒之火源）之可能性最大，且依現場之火勢判斷
    ，屋內之衣物亦應燒燬無法辨識（見警卷第20至21頁、本院
    卷第110 至111 頁），是依現存卷證，雖僅得認定被告係持
    打火機點燃不明物品，然其行為使周遭之木造裝潢起火燃燒
    引發火勢乙節，應無疑義。
  (四)被告雖執前揭情詞置辯，且證人即被告父親丙○○於本院審
    理中亦證稱：伊事後聽被告表示，當晚被告將蠟燭點燃後，
    原本係放置在屋內鐵桌上，嗣因起床上廁所經過該處時，不
    慎將蠟燭翻倒掉落至裝有AB膠之鐵桶內，因而使膠水起火燃
    燒。該AB膠係伊先前擺放於家中，供黏著地板、木材所用云
    云（見本院卷第104 頁反面），然查：
  1.被告於94年5 月19日偵查中係供稱，當晚可能係蠟燭自己燒
    起來云云（見偵卷第9 頁），似對於火勢究係如何引發乙節
    ，毫無所悉，惟於事隔近半年之本院審理中，竟能詳細陳述
    如何不慎翻落蠟燭致AB膠起火燃燒，已有違常情；另被告又
    稱：伊所稱裝有AB膠之鐵桶約50或60公分高、40公分寬；另
    於火災發生後，因父親有叫伊整理房子，故伊於94年2 月26
    日下午返家後，即將擺放蠟燭之鐵桌丟棄云云（見本院卷第
    103 頁、113 頁反面），惟證人丙○○則證稱：伊之行動電
    話門號因有更動，故被告無法與伊聯絡，伊迄至94年3 月間
    返家時，始知鐵皮屋發生火災之事等語明確（見本院卷第
    104 頁），是被告上開供詞，更值懷疑，況證人丙○○前揭
    證稱情節乃轉述自被告之口，並非親身見聞而來，辯護意旨
    認被告之辯解與證人所述相符而堪採信等語，顯有疑義。
  2.其次，觀諸本院命證人丙○○當庭繪製所稱放置蠟燭之鐵桌
    及裝有膠水之鐵桶等相關物品擺設位置圖（見本院卷第117
    頁；該圖示位置復經被告確認無訛，見本院卷第113 頁反面
    ），可認被告及證人丙○○一致陳稱蠟燭翻落引發火勢之位
    置，係在房屋之東北側靠近大門處，惟經與前揭火災調查報
    告書之火災現場平面圖所示西南側「起火處」互核比對結果
    ，兩者明顯不符；又證人甲○○於本院證稱：關於起火處位
    置之研判，誤差值僅在直徑3 公尺之範圍內等語明確（見本
    院卷第111 頁），然被告及證人丙○○所指之起火位置係在
    房屋之東側偏北處，亦遠遠超出證人甲○○所稱誤差值之範
    圍。
  3.再證人甲○○復證稱：伊於火災發生翌日（即94年3 月26日
    ）上午前往現場勘查結果，屋內木造裝潢、隔間大多已燃燒
    碳化，現場僅遺留部分木質桌椅，並未看見任何鐵桌、鐵桶
    ，而據伊從事火場鑑識之經驗，鐵桶類之物品，會依其燃燒
    程度，呈厚薄不一之鐵片形狀，然本案現場並無類似之跡證
    殘留等語明確（見本院卷第109 至110 頁），參酌卷附現場
    照片所示，該鐵皮屋內部燃燒最嚴重之西側位置，除留有已
    呈碳化焦黑狀之角架外，尚有散落地面之木造薄板可供辨識
    （見警卷第32至34頁），是若被告之辯解屬實，相對於木材
    而言，對火勢、高溫耐受度較高之鐵桶、鐵桌，豈有燃燒至
    全無任何殘跡留存之理？故被告翻異前供所為辯解，無非臨
    訟虛捏之詞，委難採信，堪認本件火災係因被告在鐵皮屋西
    南側木櫃附近，持打火機點燃不明物品引發火勢，方符事實
    。
  (五)復按刑法第173 條第1 項放火罪所稱之「燒燬」，係指因火
    力燃燒結果，使住宅、建築物等標的物之主要效用喪失而言
    （最高法院76年度台上字第8230號、79年度台上字第2747號
    判決要旨參照）。查證人丙○○證稱：該鐵皮屋內原係分為
    3 個隔間，西側位置係伊用木板自行釘製供擺放電視、雜物
    之壁櫥，壁櫥旁有木桌、木椅，另於門與窗戶間尚有擺放鞋
    櫃等語在卷（見本院卷第105 頁反面至106 頁），惟觀諸卷
    附火場照片所示（見警卷第26至64頁），上開鐵皮屋經火力
    燃燒後，雖仍保有鐵皮結構之外觀，然其內部除最南側尚留
    有磁磚流裡台外，原有之裝潢、擺設及隔間均不復存在，牆
    壁、屋頂均呈大片燻黑狀，殘存之鐵質角架亦已嚴重碳化、
    焦黑，足徵該鐵皮住宅之主要效用完全喪失已達燒燬程度，
    要無疑義。
  (六)綜上調查結果，本件事證明確，被告犯行洵堪認定，應依法
    論科。
二、按刑法第173 條之1 第1 項之放火罪，係採抽象之危險，因
    其客體為現供人使用之住宅或現有人所在之建築物，對公眾
    安全影響甚鉅，且現今住宅、房舍多與他人住家、建築物相
    毗鄰，與非供人使用或現未有人所在之建築物可能偏處一方
    者，大有不同；又其行為客體既與刑法第174 條第2 項之罪
    係以「自己所有、且現非供人使用之住宅或現未有人所在之
    建築物」不同，而刑法第173 條第1 項復未如第174 條第1
    項明定以「他人所有」之住宅、建築物為構成要件，故放火
    燒燬供自己使用之住宅，自仍應論以刑法第173 條第1 項之
    罪（最高法院81年度台上字第2734號判決要旨參照），查被
    告放火燒燬之鐵皮屋住宅，係與其親戚所居住之屏東縣鹽埔
    鄉○○村○○路9 號房屋相毗鄰，業據證人丙○○證稱在卷
    （見本院卷第105 頁），並有照片附卷足參（見本院卷第
    118 至120 頁），足認其放火之客體雖為自己居住之鐵皮屋
    ，然對四鄰之住居安全仍有極大之危害，故核其所為，係犯
    刑法第173 條第1 項之放火燒燬現供人使用住宅罪。又刑法
    第173 條第1 項放火燒燬現有人使用之住宅罪，其直接被害
    法益，為一般社會之公共安全，雖同時侵害私人之財產法益
    ，但仍以保護社會公安法益為重，況放火行為原含有毀損性
    質，而放火燒燬現供人使用之住宅罪，自係指供人居住房屋
    之整體而言，應包括墻垣及該住宅內所有設備、傢俱、日常
    生活上之一切用品。故1 個放火行為，若同時燒燬住宅與該
    住宅內所有其他物品，無論該其他物品為他人或自己所有，
    與同時燒燬數犯罪客體者之情形不同，均不另成立刑法第
    175 條第1 項或第2 項放火燒燬住宅以外他人或自己所有物
    罪（最高法院79年台上字第1471號判例可資參照），是被告
    上開放火行為，雖同時燒燬住宅內之壁櫥、桌椅等裝潢擺設
    ，仍不論以刑法第175 條第2 項之罪。再按對於外界事物之
    知覺理會及判斷作用，顯較普通人之平均程度低者，精神耗
    弱之人（最高法院26年渝上字第237 號判例參照），本案經
    囑託屏安醫院對被告施以精神鑑定結果，認被告之智力程度
    為邊緣性智商（其智商75，低於一般人平均水準之下限值，
    然尚未達智能不足之標準），且因長期吸食安非他命傷及中
    樞神經，誘發思考不符現實，對他人的疑心重，害怕他人對
    其不利，感到焦慮、恐懼、甚至因此有自殘之行為及自殺意
    念等精神分裂症狀，雖能獨自生活，但上開症狀已影響日常
    生活運作，其現實判斷能力與注意力集中程度亦明顯有受損
    情形，對於外界事物之知覺理會及判斷作用，顯較普通人之
    平均程度低，為精神耗弱之人，此有屏安醫院屏安刑鑑字第
    941003號鑑定報告附卷足佐（見本院卷第148 至150 頁），
    足認被告於本案行為時，對於外界事物之知覺理會及判斷作
    用，顯較普通人之平均程度低，自屬精神耗弱之人，爰依刑
    法第19條第2 項規定，酌減其刑。爰審酌被告於本案行為時
    雖無前科（有卷附臺灣屏東地方法院檢察署刑案資料查註紀
    錄表、臺灣高等法院被告前案紀錄表可參），因一時心情不
    佳即放火燒屋，對四周居民之住居安全造成嚴重威脅，惟念
    其智商程度較低，較欠缺行為自我控制之能力，且本案幸未
    造成他人生命、身體及財產之損害及被告犯後之態度等一切
    情狀，量處如主文所示之刑。至被告放火所用之打火機未據
    扣案，且被告嗣已否認犯行，故尚乏積極證據足認該打火機
    現仍存在，為免日後執行之困難，爰不另為沒收之諭知，附
    此敘明。
據上論斷，應依刑事訴訟法第299 條第1 項前段，刑法第173 條
第1 項、第19條第2 項，判決如主文。
本案經檢察官王光傑到庭執行職務。
中   華    民    國   95    年    2      月     7     日
                    刑事第四庭   審判長法  官  莊鎮遠
                                       法  官  王以齊
                                       法  官  劉敏芳
以上正本證明與原本無異。
如不服本判決應於收受本判決送達後十日內向本院提出上訴書狀
，其未敘述上訴理由者，並得於提起上訴後十日內向本院補提理
由書狀（均須按他造當事人之人數附繕本）「切勿逕送上級法院
」
中    華    民    國    95    年    2     月    7     日
                                       書記官  許倬維
附錄本判決論罪科刑法條：
刑法第173條第1項：
放火燒燬現供人使用之住宅或現有人所在之建築物、礦坑、火車
、電車或其他供水、陸、空公眾運輸之舟、車、航空機者，處無
期徒刑或7年以上有期徒刑。


司法院資訊處製作；財團法人民間司法改革基金會備份。
